臺灣臺北地方法院民事判決　　　　　　　94年度訴字第2438號
原　　　告　超越公寓大廈管理維護股份有限公司
法定代理人　乙○○
訴訟代理人　甲○○
被　　　告　寶路生活管理委員會
法定代理人　丙○○
上列當事人間請求損害賠償事件，本院於民國94年9月6日言詞辯
論終結，判決如下：
    主      文
被告應給付原告新台幣拾萬伍仟元，及自民國九十四年六月九
日起至清償日止，按年息百分之五計算之利息。
原告其餘之訴駁回。
訴訟費用由原告負擔三分之二，餘由被告負擔。
本判決第一項於原告以新台幣壹拾壹萬元供擔保後得假執行，但
被告如以新台幣拾萬伍仟元為原告預供擔保，得免為假執行。
原告其餘假執行之聲請駁回。
    事實及理由
一、原告主張：兩造於民國92年12月15日簽訂委託合約書（下稱
    系爭契約），由原告就被告社區提供安全服務事務管理，契
    約有效期間自92年12月16日起至94年 3月15日止，契約有效
    期間屆滿前 1個月，任何一方如未以書面通知他方終止契約
    ，本契約即視為延長1年。詎被告於94年2月25日，始表示合
    約期滿後將不再續約，並未於合約屆滿前1個月即94年2月15
    日為終止之意思表示，依兩造委託合約書第 1條後段約定，
    本契約即視同續約延長1年，現被告於94年3月31日終止系爭
    契約，已違反系爭契約第8條第3款之規定，被告應賠償原告
    1個月服務費新台幣（下同）305,000元之損失。又被告於終
    止系爭契約後，僱佣原於原告公司任職之沈安慶及黃一梅等
    2名員工，依系爭契約第7條第5項之規定，被告應賠償原告2
    個月契約金610,000元，並聲明：(一)被告應給付原告915,000
    元及自起訴狀繕狀送達翌日起至清償日止按年息5%計算之利
    息。(二)原告願供擔保，請准宣告假執行。
二、被告辯以：原告與被告簽訂合約後，於服務期間內發生所派
    駐之員工挪用公款情事，被告基於保護社區全體住戶之權益
    ，暫緩支付原告服務費 455,000元，並請原告積極清查虧空
    之經費，原告雖於93年11月24日來函告知已查明並要求被告
    扣除短少經費後將餘額支付，惟為徹查釐清社區管理費詳細
    帳目及查證原告所稱虧空金額是否屬實，被告遂於93年11月
    25日函覆原告，請其提供詳細資料，俟被告相關人員查核後
    再為處理。又原告於來函告知被告繳清餘額之同時，另以電
    話命其新派至本社區服務之行政助理，將代收住戶之管理費
    88,596元在未得被告同意情形下存入原告法定代理人乙○○
    之富邦銀行帳戶（帳號：00000000000000）內，事後經被告
    發現，方得如數歸還，被告遂於93年11月30日以存證信函通
    知原告派人前來妥善處理挪用公款及侵占住戶管理費之事件
    ，且函中表示原告如不理會或無法圓滿解決問題，則不再續
    約。嗣經原告至本社區進行協調後派遺2名員工協助整理帳
    冊及提供相關資料，被告由部分已查核資料中發現原告於93
    年11月24日來函所稱虧空經費金額數目不符，原告於經歷2
    個多月之期間未能全力及儘速解決該問題，顯見其所提供之
    服務有重大瑕疵，被告乃於94年2月24日去函告知原告於94
    年3月31日後不再續約。被告於94年3月初辦理公寓大管理維
    護有限公司公開招標時，原告亦參加投標，並於同年31日按
    時與被告辦理完成移交事項，足顯兩造間之契約已於94年3
    月31日終止，被告並無違反契約之行為。另被告係經由公開
    招標方式聘用公寓大廈管理維謢公司，現本社區之管理維謢
    公司派遣原告已離職員工至本社區服務，該員工非被告所聘
    用，被告自無違反系爭契約第7條第5項之約定。且系爭契約
    第1條、第7條第5項、第8條第3項對其顯失公平，應屬無效
    ，並聲明：原告之訴及假執行之聲請均駁回，如受不利判決
    ，願供擔保請准宣告免為假執行。
三、兩造不爭執之事實：
  (一)兩造於92年12月15日簽訂委託合約，由原告提供被告社區安
    全服務事務管理，並約定期間屆滿前 1個月，任一方如未以
    書面通知他方終止契約，本契約即視同續延長 1年（見卷內
    第8頁至第12頁）。
  (二)原告於93年11月24日發函告知被告已查明挪用公款之情事並
    請求被告支付扣除該短少經費後之餘額（見卷內第21頁），
    被告於93年11月25日函覆原告，請原告提供詳細資料，並待
    查核後再為處理（見卷內第23頁）。
  (三)被告於93年11月30日以存證信函通知原告派人處理挪用公款
    及侵占住戶管理費事件（見卷內第29頁、第30頁）。被告另
    於94年2月24日去函原告表示於94年3月31日期滿後不再續約
    （見卷內第35頁），兩造於94年3月31日終止系爭契約並已
    辦理移交。
四、依民事訴訟法第271條之1準用第270條之1第1項第3款，整理
    並協議本件之爭點為：(一)被告有無違反系爭合約第8條第3項
    之規定而應賠償原告 305,000元？(二)被告有無違反系爭契約
    第7條第5項之規定，而應賠償原告 610,000元？茲分述如下
    ：
  (一)系爭契約第 1條、第7條第5項、第8條第3項並未顯失公平，
    應屬有效：
  1.查現代社會中，個人日常生活即有大量之締約需求，就所有
    契約均要求由交易雙方個別商議，於交易速度與締約成本上
    均不可行，定型化契約實係因應現代交易型態所必須之締約
    方式，申言之，定型化契約係現代社會必須之交易方式，並
    非僅因企業經營者單方面利益考量而採行之制度，其本質仍
    係雙方意思合致而訂立之契約。而私法自治、契約自由仍為
    我國民法之基石，蓋自由市場提供締約雙方充分選擇締約對
    象、締約條件之機會，締約雙方於理性判斷下均會追求自身
    最大利益，雙方意思表示合致而締結之契約將達成雙方最大
    利益，於此前提下，公權力無須過度介入，否則反將因管制
    措施妨害最大利益之達成，至於個別當事人因自身疏忽等情
    況，致以較差之條件締約，除符合其他法定要件（如：得撤
    銷）外，亦不得據以主張不受契約之拘束，此由民法對一般
    法律行為，僅在有違反強行規定或公序良俗，始例外認為無
    效，否則均允當事人自由形成一節即明。於定型化契約中，
    因考量締約地位、資訊之不對等，法律特別擴大司法機關介
    入規制之程度，於定型化約款有違反誠信原則，對消費者顯
    失公平之情況時，亦使其歸於無效（消費者保護法第12條參
    照），然除有前開情事者外，仍應回歸私法自治、契約自由
    之原則，對契約之效力予以尊重。是以司法對定型化契約之
    規制，應僅在企業經營者濫用其締約優勢地位，以違反誠信
    原則，對消費者顯失公平之約款圖謀己利之範圍內，始加以
    介入，若無此等依法應認為無效之情形，法院對當事人意思
    合致之契約內容即應予尊重，此由消費者保護法第12條、同
    法施行細則第14條均以約款對消費者「顯」失公平、消費者
    負擔「顯」不相當、「顯」有不利於消費者等為約款無效之
    要件，可見一斑，是以若契約約款尚未達明顯不公平、不相
    當之狀況，法律上均應承認其效力，縱該契約係以定型化約
    款之形式為之，亦與一般私法行為相同，原則上仍均屬有效
    ，僅於有法定情形始例外無效，評價上尚無二致。若僅因契
    約係以定型化約款之方式為之，即由法院就約款內容之對價
    關係嚴加審核，一旦不能認定雙方之給付義務客觀價值完全
    相等，即逕予宣告無效，顯然過度干預前開法律所容許之契
    約自由範圍，亦與民法之基本精神不符。
  2.被告辯稱系爭契約第 1條、第7條第5項、第8條第3項違反平
    等互惠原則云云，惟其所稱原告僅需負擔 117,000元之履約
    保證金，與其違約需付 305,000元，二者顯不公平；及因該
    條款之限制，致契約之目的無法達成等。查：前述關於原告
    所需負擔者為履約之保證，與違約賠償之約定不同，且系爭
    契約關於片面終止之賠償義務，兩造均需負擔，此觀系爭契
    約第8條第3項之規定：「委託期間非經雙方同意及非有特別
    理由，『任何一方』不得片面終止本約。......，否則必須
    負責賠償『對方』壹個月服務費之損失。」，則依上述約定
    明文，即無何對被告顯不公平而違平等互惠原則之情形。另
    系爭契約第 1條之自動續約約定，並非無限期續約，僅續約
    1 年，續約期間內，原告依系爭契約第5條、第6條，仍應盡
    其所應負之義務，以完成系爭契約之管理目的，則上述自動
    續約 1年之約定，亦無何致系爭契約目的無法達成或顯失公
    平之情形。至系爭契約第7條第5項約定，乃兩造為免原告員
    工長期服務後，被告以較優之條件私下僱用而損及系爭契約
    定約之目的所為之公平約定，上述約款所課予被告之義務，
    乃基於誠信原則出發，只要被告不加違反，原告即無何權利
    可加以主張，因此，上述約定，並無顯失公平兩應依消費者
    保護法第12條認定之必要，亦足堪認定，是以，被告所辯上
    情，均不足採。
  (二)被告違反系爭契約第8條第3項之約定：
  1.被告雖辯以，原告之員工於系爭契約期間有員工挪用公款及
    侵占管理費之情形，被告於93年11月30日以存證信函通知原
    告派人處理，後被告又於94年2月24日去函原告表示於94年3
    月31日後即不再續約，且原告所提供之服務有重大瑕疵，被
    告亦於終止契約前 1個月去函通知原告，被告自始未有違反
    契約之情事云云。惟查：遍觀被告所提其於93年11月25日之
    信函（見卷內第23頁）及同年月30日之存證信函（見卷內第
    29頁、第30頁），其中第一封信函僅謂：「請貴公司提供詳
    細資料，...。」；另封信函亦僅謂：「...，希貴公司儘速
    派人前來妥善處理（指匯款入帳及監守自盜部分），否則將
    依合約規定行事。」，均未明確表明不與原告續約，是被告
    謂其已依系爭契約第 1條之約定，盡其通知不續約之義務云
    云，顯屬無稽，而不可採。
  2.至被告另辯稱系爭契約有效期限依系爭契約封面所載延長 1
    年後應至95年 1月31日，其未違約云云，惟系爭契約內文明
    文約定到期日為94年 3月15日，被告違反上述明文而為主張
    ，亦顯不足取。
  (三)原告無法證明被告違反系爭契約第7條第5項之約定：
    查，原告雖主張被告違約僱用原任職原告之員工沈安慶、黃
    一梅云云，惟並無法為積極之舉證，是其上述主張，即因無
    法舉證，而不可採。
五、綜合以上，原告主張被告違反系爭契約第8條第3項之約定，
    已足堪認定，從而，原告依系爭契約第8條第3項約定請求被
    告給付1個月之服務費305,000元，及自起訴狀繕本送達之翌
    日即94年6月9日起至清償日止，按年息5%計算之利息，為有
    理由，應予准許。至其超過該部分之主張，因無法舉證，為
    無理由，應予駁回。又原告勝訴部分，兩造分別陳明原告陳
    明願供擔保，請求宣告假執行或免為假執行，經核均無不合
    ，茲分別酌定相當之擔保金額，予以准許。至原告敗訴部分
    ，其假執行之聲請已失所依附，應併駁回。
六、訴訟費用負擔之依據：民事訴訟法第79條。
中　　華　　民　　國　　94　　年　　9 　　月　　23　　日
                    民事第六庭    法　官　詹駿鴻
以上正本係照原本作成
如對本判決上訴，須於判決送達後20日內向本院提出上訴狀
中　　華　　民　　國　　94　　年　　9 　　月　　23　　日
                      　　　　　　書記官　官碧玲
